臺灣士林地方法院刑事判決　　　　　　　95年度易字第1074號
公　訴　人　臺灣士林地方法院檢察署檢察官
被　　　告　乙○○
上列被告因詐欺案件，經檢察官提起公訴（94年度偵緝字第742
號），本院判決如下：
    主  文
乙○○無罪。
    事實及理由
一、公訴意旨略以：被告乙○○意圖為自己不法之所有，明知自
    己自始無意履行分配股份之約定而只想取得資金，竟於民國
    90 年3月間向甲○○佯稱已開發一套金融辨識系統，而遠景
    看好並欲成立新公司（即和谷科技有限公司），遂邀甲○○
    入股，使甲○○陷於錯誤，自90年3 月19日起透過第三人丙○○（起訴書誤載為蔡政雄）陸續交付共新臺幣（下同）18
    0 萬元現金予乙○○。嗣90年底甲○○發現其並非和谷科技
    有限公司（下稱和谷公司）之股東，雙方即於92年3 月10日
    就上開180 萬元之退股事宜簽立金錢借貸還款契約書，惟此
    後乙○○即避不見面。乙○○先前未依投資約定分配股份，
    繼而未依還款契約清償債務，甲○○始知受騙，因認被告涉
    有刑法第339 條第1 項詐欺取財罪嫌。
二、按被告以外之人於審判外之言詞或書面陳述，除法律有規定
    者外，不得作為證據；又被告以外之人於審判外之陳述，雖
    不符合同法第159 條之1 至第159 條之4 之規定，但經當事
    人於審判程序同意作為證據，法院審酌該言詞陳述或書面陳
    述作成時之情況，認為適當者，亦得為證據。當事人、代理
    人或辯護人於法院調查證據時，知有第159 條第1 項不得為
    證據之情形，而未於言詞辯論終結前聲明異議者，視為有前
    項之同意，刑事訴訟法第159 條第1 項及第159 條之5 分別
    定有明文。查本判決下列所引用之各該被告以外之人於審判
    外之陳述（含書面陳述，如金錢借貸還款契約書），雖屬傳
    聞證據，惟均經當事人於本院準備程序及審判期日中表示無
    意見而不予爭執，且迄至言詞辯論終結前亦未再聲明異議，
    本院審酌此等證據資料製作時之情況，尚無違法不當及證明
    力明顯過低之瑕疵，亦認為以之作為證據應屬適當，故揆諸
    前開規定，爰逕依刑事訴訟法第159 條之5 規定，認前揭證
    據資料均例外有證據能力。又有證據能力之證據非謂對被告
    犯罪事實已具備相當之證明力，僅足供本院判斷事實之真偽
    而已，合先敘明。
三、公訴意旨認被告涉有刑法第339 條第1 項詐欺取財罪嫌，無
    非係以告訴人甲○○之指訴、金錢借貸還款契約書，及被告
    供稱確有收受告訴人投資款180 萬元及未將和谷公司股份登
    記至告訴人名下等語為其論據，訊據被告堅決否認犯行，辯
    稱：其未施用詐術，因確有開發金融辨識系統的能力，該系
    統也已經開發完成，一開始是向以前的同事丙○○介紹該系
    統前景不錯，但需要資金，丙○○才是其合夥人，其不認識
    也不曾詐騙告訴人，當系統研發快完成時有與丙○○談及要
    另成立一家公司，讓丙○○占股份，所以在91年9 月16日成
    立和谷公司，登記丙○○為股東，但丙○○認為所占股份太
    少，由其妹婿告訴人出面來談，稱錢是他出的，不願意再投
    資，希望將錢還他，才簽了金錢借貸還款契約書，並把原來
    丙○○之股份換成別人，後來此案就因資金不足而停擺，錢
    便無法還給告訴人等語。
四、按犯罪事實應依證據認定之，無證據不得推定其犯罪事實，
    刑事訴訟法第154 條定有明文。又告訴人之告訴係以使被告
    受刑事追訴為目的，是其陳述是否與事實相符，仍應調查其
    他證據以資審認，始得為不利被告事實之認定。而認定被告
    有罪之事實，應憑證據，如未能發現相當之證據，或證據不
    足以證明，自不能以推測或擬制之方法以之為裁判基礎；且
    認定事實所憑之證據，其為訴訟上之證明，須達於通常一般
    之人均不致有所懷疑而得確信者，始得據為有罪之認定，倘
　  其證明尚未達到此一程度，而有合理懷疑存在時，尚難為有
    罪之認定基礎；另茍積極之證據不足以為被告犯罪事實之認
    定，即應為被告有利之認定，更不必有何有利之證據，最高
    法院分別著有52年臺上字1300號、40年臺上字86號、76年臺
    上字4986號判例可資參照。次按刑法第339 條第1 項詐欺罪
    之成立，以意圖為自己或第三人不法所有，以詐術使人將本
    人或第三人之物交付為要件。所謂以詐術使人交付，必須被
    詐欺人因其詐術陷於錯誤而交付財物，若無證據足資證明行
    為人對人施用詐術，且財物之交付非因受詐術陷於錯誤而為
    者，自不能該罪相繩。
六、經查：
（一）卷附之金錢借貸還款契約書，其內僅載明告訴人自90年3
      月19日起陸續貸與被告之款項180 萬元，將本金、利息合
      算後應如何由被告分期清償，及被告遲延給付將喪失期限
      利益並應負違約金之法律效果，與合意管轄法院等約定，
      僅能佐證被告與告訴人均陳明曾於92年3 月10日間簽訂18
      0 萬元金錢借貸還款契約之事實，然尚無從證明公訴意旨
      所指被告對告訴人施用詐術，致使告訴人陷於錯誤才交付
      該180 萬元之事實，已難據此為被告犯詐欺取財罪之不利
      認定。
（二）告訴人於偵查中雖提出告訴狀，復委由告訴人代理人何岳
      儒律師於警詢、偵訊時指訴公訴意旨所稱被告詐欺取財之
      事實，但：
    1.告訴人於偵查中到庭卻陳稱：90年間被告是向丙○○說有
      電腦安全系統軟體，後來丙○○來找我，我共投資180 萬
      元，錢也是透過丙○○給被告等語甚明（見偵字第2547號
      卷第36頁），則被告究竟是找丙○○或直接找告訴人投資
      電腦安全系統之開發，告訴人交付投資款項究因信賴丙○○或被告關於投資建議之陳述，被告收受告訴人透過丙○○轉交之投資款項時，其因投資事務所負諸如成立公司、
      分配股份之對待給付義務，相對人到底是丙○○或告訴人
      等，關係被告有無故意向告訴人傳遞不實或引人錯誤之訊
      息，致使告訴人陷於錯誤，才將投資款交付被告等詐欺取
      財罪構成要件事實，告訴人指訴前後不一，已難遽憑為被
      告不利之認定。
    2.況證人丙○○於本院96年11月15日審判期日更到庭證稱：
      伊與被告從78年間起在大眾電腦公司一起工作，當時被告
      負責開發證券交易系統之程式，也曾與整個團隊寫出過程
      式，伊於84年間離開大眾電腦公司，1 年後伊在陽信銀行
      擔任資訊處襄理，被告才與伊聯繫，85、86年間被告告訴
      伊在外成立多家公司從事產品開發，伊本身是從事金融系
      統開發，會編寫金融系統壓解碼程式，被告於87年間找伊
      作技術指導，稱要開發一系統，從國外進口可將指形透過
      照相技術轉換成數據之指形機，從指形機再做對外通訊，
      中間要使用到伊提及的壓解碼程式，伊有提供1 個小程式
      給被告，3 個月後，被告稱此技術非常好，可以用到很多
      東西上面，但需要資金，邀伊一起開發經營，伊當時沒錢
      ，先向告訴人借20萬元，3 個月後伊再向告訴人推薦這技
      術不錯可以投資，彼也認同，就在背後提供資金給伊間接
      投資；一開始該技術不叫金融辨識系統，只是指形機與對
      外通訊系統的連結而已，被告也不曾說此技術是要提供給
      金融系統，或說要提供給陽信銀行；當時只要被告告訴伊
      需要一筆資金，就會轉知告訴人，由告訴人提供資金給伊
      ，自87年間開始，陸續匯了1 、2 年，金額大約183 萬元
      ，都是告訴人所匯，伊自己沒有出到錢，但名義上都是以
      伊自己的名義對被告投資，因為錢都是交給伊再轉交被告
      ，伊只告訴被告錢是伊家人出的，從被告方面來看，其投
      資伙伴是伊，不是告訴人；一開始被告還沒有要伊入股公
      司，是伊陸續匯錢並對帳結算有180 萬元後，問被告為何
      沒有成立公司，因為如果沒有成立公司，就沒有會計帳供
      我核對，所以在89年間要求被告成立公司，被告當時也積
      極成立和谷公司，並拿股東名冊給伊看，資本額約1,200
      萬元，但伊不知道自己有加入為股東，告訴人在89年間也
      知道此事，後來被告連3 、5 萬元都要向伊要，伊懷疑怎
      會有1,000 多萬元資金成立公司，就將此情告知告訴人，
      請告訴人去查查看，並建議有經營公司經驗之告訴人加入
      被告公司的經營團隊，伊當時也打電話向被告提到之前資
      金其實是告訴人投資的，伊無能力與被告經營公司，告訴
      人自90年間起才因此與被告有接觸，自彼時起才轉為被告
      與告訴人的直接關係，但180 萬元都是之前匯的，告訴人
      與被告接觸後都未對和谷公司再提供資金，後來就都是告
      訴人與被告聯絡，伊不知道其2 人後來如何和解；伊最初
      願意拿20萬元投資的動機是因與被告6 、7 年同事，被告
      也有這樣的技術，提出指形機的很多創意，也曾拿指形機
      加pc板作後端連線作測試，將手放在指形機內會出現數據
      ，伊認為可以作多方面應用，之後被告找到一位成大教授
      願意與他合作，該教授也在報紙上做了一個有關指形機的
      廣告，伊也看過這些廣告，所以才陸續投資等語明確（見
      本院卷96年11月15日審判筆錄），衡諸證人丙○○為告訴
      人之妻兄，證詞當不致有偏頗被告之虞，應有相當憑信之
      基礎。至於本院核對卷附和谷公司設立登記資料後，發現
      和谷公司設立登記之初雖確實將丙○○登記為出資200 萬
      元之股東（見本院卷第19-56 頁），登記出資額也逾丙○○投資之180 萬元，但和谷公司卻係於91年9 月16日始設
      立登記，由此推知證人丙○○證述關於：被告成立公司後
      ，將公司股東名冊交丙○○過目，嗣丙○○對公司資本起
      疑而請告訴人與被告聯絡，是在89-90 年間乙節，在時間
      點上固明顯有誤，惟此細微瑕疵諒因丙○○記述已距事發
      久遠而記憶淡薄所致，尚不致影響其餘證言之可信性。
    3.依證人丙○○前開證言，被告自87年間起就已找前電腦公
      司同事之丙○○開始投資其所開發之指形機對外通訊連結
      系統（下稱通訊連結系統），其未曾向丙○○表示上開系
      統是供金融辨識使用，其將通訊連結系統之開發構想告知
      丙○○後，尚提出按其構想組裝之半成樣品進行測試，更
      積極覓得成功大學某教授之合作，丙○○因此起意決定對
      被告投資，告訴人是因丙○○無財力而聽信伊之建議，才
      以借款或投資關係，陸續提供丙○○180 萬元之資金，供
      伊對外以丙○○自己之名義投資，對被告而言，其投資伙
      伴均為丙○○，被告收受180 萬元投資款後，基於丙○○
      要稽核會計帳冊之需求才成立公司，並主動將丙○○列為
      出資超過180 萬元之股東，在其陸續收訖投資款180 萬元
      並成立公司以前，未曾與告訴人接觸過，更不知丙○○背
      後出資人即為告訴人，也未曾應允丙○○要成立公司或分
      配股份予伊，遑論其根本不曾接觸、認識之告訴人等情已
      甚為明確，核與被告辯稱其當初找丙○○投資合夥，不曾
      詐騙告訴人，是登記丙○○為股東後，告訴人才出面稱投
      資款是彼所出，希望被告還錢等情大致相符，反與告訴人
      指訴之情節不符，尤其在被告是否對告訴人偽稱要開發之
      通訊連結系統係供金融辨識系統使用，或要成立公司分配
      股份予告訴人，以此方式施用詐術，誘使告訴人陷於錯誤
      ，交付該180 萬元投資款等關係被告犯詐欺取財罪之各節
      ，更無一與告訴人指訴相符，實難令本院採信告訴人指訴
      為被告犯罪之證據。
（三）承上被告所供核與證人丙○○證述相符之情，被告是在收
      受180 萬元投資款，並成立和谷公司以後，才由丙○○處
      知悉伊背後出資人係告訴人，其收受告訴人提供予丙○○
      之180 萬元以前，既然不曾與告訴人接觸，也不認識告訴
      人，已難認告訴人在交付180 萬元投資款以前，被告曾對
      告訴人有施用詐術之事實；而被告在尋求丙○○投資時，
      原未應允要分配公司股份給丙○○或伊背後出資之告訴人
      ，則其在收受180 萬元投資款，並應丙○○之要求成立和
      谷公司後，縱未將丙○○或其背後出資之告訴人列為公司
      股東，也不能認即有施用詐術之事實，況被告也確實將丙○○列為出資200 萬元之股東無誤；又被告對丙○○已說
      明其通訊連結系統之構想，並曾提出半成品進行測試，丙○○本人既具有程式開發之專業技術及相關領域工作多年
      之經驗，復與被告為6 、7 年之同事，對通訊連結系統有
      無開發價值，及被告有無開發之能力當知之甚詳，卻仍決
      意投資該開發事業，則被告對丙○○所述關於通訊連結系
      統開發之事項，是否虛偽不實或足以引人錯誤，而屬詐術
      ，也非無疑。綜合上述，已有相當事證足令本院產生合理
      懷疑，認被告當初應係找丙○○投資通訊連結系統之開發
      ，告訴人僅為丙○○背後之實際出資人，在告訴人陸續透
      過丙○○出資當時，被告對丙○○或告訴人並無任何施用
      詐術之行為。至於被告於偵查中固坦承有收受來自告訴人
      之180 萬元投資款，嗣未將告訴人登記為和谷公司股東等
      語，然被告在受偵訊前，早經丙○○告知該180 萬元實際
      出資人為告訴人，其在偵查中坦承收受投資款來自告訴人
      ，尚難對被告為不利之認定，又被告在收受投資款前，原
      未應允告訴人要成立新公司，分配股份予告訴人，其事後
      未將告訴人登記為和谷公司股東，自無施用詐術之問題，
      已如前述，故公訴人所舉被告偵查中上開供述，也難佐證
      被告詐欺取財之事實。
（四）綜上所述，本案公訴人所舉前開諸般積極證據，均不足以
      佐證被告涉有詐欺取財之犯行，至於公訴人雖另聲請告訴
      人應於審判期日到庭作證，惟本院考量告訴人就被告犯罪
      基本構成要件事實之指訴已有明顯前後不一之重大瑕疵，
      又缺乏其他證據足供本院審認其指訴是否與事實相符，且
      本案已有相當事證足令本院合理懷疑被告並未對告訴人犯
      有詐欺取財罪，爰認無調查之必要。此外，即查無其他任
      何積極證據可資證明被告犯罪，揆諸首開說明，應為被告
      無罪之諭知。
（五）至於公訴人另舉被告辯解前後不一，且多次承諾提供檢察
      官包括和谷公司帳冊、血糖計硬體專利內容等資料而未提
      供等情，僅在證明被告所辯不足採信，核皆屬用以證明被
      告抗辯不足採信之消極證據，惟本院既無從依積極證據認
      定被告犯罪，便應為無罪之諭知，已如前述，就公訴意旨
      所列消極證據部分，當無一一論駁之必要；又起訴書犯罪
      事實欄雖另記載被告與告訴人於92年3 月10日簽訂金錢借
      貸還款契約書後，均未依約清償之事實，然公訴人就此部
      分並未指明被告在簽訂上開金錢借貸還款契約時，對告訴
      人有任何意圖不法施用詐術之犯行，被告嗣未依約清償，
      至多僅為民事債務不履行之問題，要與刑事詐欺取財犯罪
      無涉，末以敘明。
據上論斷，應依刑事訴訟法第301 條第1 項，判決如主文。
本案經檢察官白忠志到庭執行職務。
中　　華　　民　　國　　96　　年　　11　　月　　16　　日
                  刑事第三庭審判長法  官  杜惠錦
                                  法  官  江翠萍
                                  法  官  梁哲瑋
以上正本證明與原本無異。
如不服本判決，應於收受送達後10日內向本院提出上訴書狀，其
未敘述上訴之理由者並得於提起上訴後20日內向本院補提理由書
（均須按他造當事人之人數附繕本）。
                                  書記官  陳玉瓊
中　　華　　民　　國　　96　　年　　11　　月　　23　　日
